# ¿La política es ancha y ajena?: Participación política de la mujer en las elecciones congresales

Historicamente la representación política esta enmarcada porla elección de representantes mediante el voto ciudadano. No obstante, existen características extrínsecas propios del concepto de ciudadania, por ende, el significado de representación política ha variado producto de los diversos cambios que han ocurrido historicamente.
Para la elaboración de este ensayo se utilizarán los siguientes paquetes: Tidyverse, readxl y ggthemes. Estos permitirán: manipular, importar, explorar y representar gráficamente el análisis que se pretende mostrar.
Asimismo, la base de datos que se utilizará fue extratida del portal institucional infogob.pe. Particularmen se extrajo información concerniente a las y los candidatos en las elecciones congresales del año 1995, 2000, 2001, 2006, 2011 y 2016. 
En esta ocasión, la directriz de analisis será a partir del cruce entre las siguientes variables: sexo, organización política y distrito electoral; a fin de mostrar si hubo cambios o no en torno al nivel de participación de mujeres en listas congresales desde 1995 hasta el año 2016.

```{r chris-library}
library(tidyverse)
library(readxl)
library(ggthemes)
```


```{r chris-data}
autoridades1995 <- read_excel("data/EG1995_Candidatos_Congresal.xlsx")
autoridades1995 <- autoridades1995 %>% select(-c(Cargo, `N°`))
autoridades1995 <- autoridades1995 %>% mutate(Año_eleccion = "1995")

autoridades2000 <- read_excel("data/EG2000_Candidatos_Congresal.xlsx")
autoridades2000 <- autoridades2000 %>% select(-c(Cargo, `N°`))
autoridades2000 <- autoridades2000 %>% mutate(Año_eleccion = "2000")

autoridades2001 <- read_excel("data/EG2001_Candidatos_Congresal.xlsx")
autoridades2001 <- autoridades2001 %>% select(-c(Cargo, `N°`))
autoridades2001 <- autoridades2001 %>% mutate(Año_eleccion = "2001")

autoridades2006 <- read_excel("data/EG2006_Candidatos_Congresal.xlsx")
autoridades2006 <- autoridades2006 %>% select(-c(Cargo, `N°`))
autoridades2006 <- autoridades2006 %>% mutate(Año_eleccion = "2006")

autoridades2011 <- read_excel("data/EG2011_Candidatos_Congresal.xlsx")
autoridades2011 <- autoridades2011 %>% select(-c(Cargo, `N°`))
autoridades2011 <- autoridades2011 %>% mutate(Año_eleccion = "2011")

autoridades2016 <- read_excel("data/EG2016_Candidatos_Congresal.xlsx")
autoridades2016 <- autoridades2016 %>% select(-c(Cargo, `N°`))
autoridades2016 <- autoridades2016 %>% mutate(Año_eleccion = "2016")

Candidatos_congresales <-
  bind_rows(
    autoridades1995,
    autoridades2000,
    autoridades2001,
    autoridades2006,
    autoridades2011,
    autoridades2016
  )
```

## Análisis histórico desde las elecciones congresales desde 1995 hasta 2016

Tomando en cuenta la información histórica de las elecciones realizadas en 1995 hasta 2016 se logra apreciar el cambio ocurrido elección tras elección, en lo que concierne, porcentualmente, al número de mujeres que conformaron las listas congresales.

```{r chris-historico, fig.cap="Evolución historica de la participación de mujeres candidatas desde 1995 hasta 2006"}
historico <- Candidatos_congresales %>%
  count(Año_eleccion, Sexo, ) %>%
  group_by(Año_eleccion) %>%
  mutate(porcentaje = n / sum(n) * 100) %>%
  ggplot(aes(Año_eleccion, porcentaje, color = Sexo, group = Sexo)) +
  geom_line()

historico +
  theme_clean() +
  labs(
    title = "Evolución historica de la participación de mujeres candidatas \ndesde 1995 hasta 2006",
    subtitle = "Distribución porcentual",
    caption = "Fuente: infogob",
    x = "Años",
    y = "Porcentaje de participación",
    color = "sexo",
    shape = "sexo"
  )
```

Como se muestra en el gráfico precedente, en 1995 el nivel de participación de mujeres era solo de 12.82%. No obstante,para las elecciones del 2000 (observando una evolución ascendente) el nivel de representación fue de 25.83%. Este cambio denota crecimiento significatioo entre un periodo y otro respecto al número de mujeres que fueron parte de las listas congresales. 
Tomando en cuenta el nivel de crecimiento que hubo desde 1995 hasta 2011 (39.40%), existió un cambio progrestivo, tal como se observa gráficamente. Sin embargo, cabe preguntarse ¿Cómo ha sido el cambio a nivel de distrito electoral y a nivel de organizaciones políticas? Pues estas son características importantes a tomar en cuenta como parte del análisis del sistema electoral peruano. 

## Participación de mujeres en las elecciones congresales del 2001 por distrito electoral

Para esta sección, se tomará en cuenta 6 distritos electorales elegidos al azar, el cual permitirá observar graficamente como ha cambiado el nivel de participación de mujeres en cada distrito electoral. Este análisis será realizado con información de las elecciones del 2001, 2006, 2011 y 2016.

```{r chris-distritos1, fig.cap="Participación de mujeres por distrito electoral, 2001"}
distritos2001 <- Candidatos_congresales %>%
  filter(Año_eleccion == "2001") %>%
  count(`Distrito Electoral`, Sexo) %>%
  group_by(`Distrito Electoral`) %>%
  mutate(porcentaje = n / sum(n) * 100) %>%
  mutate(porcentajes = round(porcentaje)) %>%
  ungroup() %>%
  filter(
    `Distrito Electoral` %in% c("AMAZONAS", "LIMA", "AREQUIPA", "CALLAO", "LORETO", "MOQUEGUA")
  ) %>%
  ggplot(aes(x = porcentaje , y = `Distrito Electoral`, fill = Sexo)) +
  geom_col()

distritos2001 +
  theme_clean() +
  labs(
    title = "Participación de mujeres por distrito electoral",
    subtitle = "Elección congresal 2001",
    caption = "Fuente: infogob",
    x = "Porcentaje de participación",
    y = "Distritos electorales",
    color = "sexo",
    shape = "sexo"
  )
```

Conociendo el promedio porcentual de mujeres participantes en el 2001 (35.72%), la situación en estos distritos electorales resulta similar a excepción de Arequipa, quien llega tener un 40% de mujeres el las listas congresales. Por parte de los otros distritos electorales, el nivel de representación en el 2001 fue el siguiente: Loreto 36.84%, Amazonas 36.11%, Lima 35.16% y Callao con 30.76%.


## Participación de mujeres en las elecciones congresales del 2006 por distrito electoral

Para este periodo electoral el promedio de mujeres que participaron en las listas congresales fue de 38.56%, un ligero cambio al periodo electoral anterior. Sin embargo, existen cambios al observar el comportamiento por distritos electorales, como bien se observa en el siguiente gráfico:

```{r chris-distritos2, fig.cap="Participación de mujeres por distrito electoral, 2006"}
distrito2006 <- Candidatos_congresales %>%
  filter(Año_eleccion == "2006") %>%
  count(`Distrito Electoral`, Sexo) %>%
  group_by(`Distrito Electoral`) %>%
  mutate(porcentaje = n / sum(n) * 100) %>%
  mutate(porcentajes = round(porcentaje)) %>%
  ungroup() %>%
  filter(
    `Distrito Electoral` %in% c("AMAZONAS", "LIMA", "AREQUIPA", "CALLAO", "LORETO", "MOQUEGUA")
  ) %>%
  ggplot(aes(x = porcentaje , y = `Distrito Electoral`, fill = Sexo)) +
  geom_col()

distrito2006 +
  theme_clean() +
  labs(
    title = "Participación de mujeres por distrito electoral",
    subtitle = "Elección congresal 2006",
    caption = "Fuente: infogob",
    x = "Porcentaje de participación",
    y = "Distritos electorales",
    color = "sexo",
    shape = "sexo"
  )
```

Como se aprecia, Callao llega a tener un 52.17% de mujeres en listas congresales, caso contratio de los otros distritos como Arequipa con 42.57%, Loreto con 40%, Amazonas con 38.29% y Lima con 32.97%.
Para este periodo electoral logran resaltar dos aspectos: 1) Callao, de ser el distrito electoral con menor representación de mujeres en listas congresales, en este periodo es quien supera el 50%, y 2) Lima sigue siendo el distrito electoral con menor representación de mujeres en listas congresales.


## Participación de mujeres en las elecciones congresales del 2011 por distrito electoral

El nivel de representación para el año 2011 fue de 39.40%, el cual denota un ligero crecimiento respecto al año electoral anterior. No obstante, para este año ¿qué cambios habrán a nivel distrito electoral? y ¿Lima será nuevamente el distrito electoral com menor representación de mujeres en listas congresales? Estas interrogantes logran resolverse observando el siguiente gráfico:


```{r chris-distritos3, fig.cap="Participación de mujeres por distrito electoral, 2011"}
distrito2011 <- Candidatos_congresales %>%
  filter(Año_eleccion == "2011") %>%
  count(`Distrito Electoral`, Sexo) %>%
  group_by(`Distrito Electoral`) %>%
  mutate(porcentaje = n / sum(n) * 100) %>%
  mutate(porcentajes = round(porcentaje)) %>%
  ungroup() %>%
  filter(
    `Distrito Electoral` %in% c(
      "AMAZONAS",
      "AREQUIPA",
      "CALLAO",
      "LIMA + RESIDENTES EN EL EXTRANJERO",
      "LORETO",
      "MOQUEGUA"
    )
  ) %>%
  ggplot(aes(x = porcentaje , y = `Distrito Electoral`, fill = Sexo)) +
  geom_col()

distrito2011 +
  theme_clean() +
  labs(
    title = "Participación de mujeres por distrito electoral",
    subtitle = "Elección congresal 2011",
    caption = "Fuente: infogob",
    x = "Porcentaje de participación",
    y = "Distritos electorales",
    color = "sexo",
    shape = "sexo"
  )
```
En este periodo, Loreto logra un 50% de representación femenina, Callao logra 48.83%, Amazonas logra 37.50, Lima + residentes en el extranjero 33.93% y por último Arequipa con 32.35%. Nuevamente Callao sigue siendo uno de los distritos electorales que supera el nivel de representación promedio y Lima sigue siendo el distrito electoral con menor participación de mujeres como candidatas al congreso.

## Participación de mujeres en las elecciones congresales del 2016 por distrito electoral

El nivel de representación para el año 2016 fue de 39.06%, el cual denota un ligero retroceso respecto al año electoral anterior. No obstante, este año logra mantener cierta tendencia en algunos distritos electorales como bien se muestra en el siguiente gráfico:

```{r chris-distritos4, fig.cap="Participación de mujeres por distrito electoral, 2016"}
distrito2016 <- Candidatos_congresales %>%
  filter(Año_eleccion == "2016") %>%
  count(`Distrito Electoral`, Sexo) %>%
  group_by(`Distrito Electoral`) %>%
  mutate(porcentaje = n / sum(n) * 100) %>%
  mutate(porcentajes = round(porcentaje)) %>%
  ungroup() %>%
  filter(
    `Distrito Electoral` %in% c(
      "AMAZONAS",
      "AREQUIPA",
      "CALLAO",
      "LIMA + RESIDENTES EN EL EXTRANJERO",
      "LORETO",
      "MOQUEGUA"
    )
  ) %>%
  ggplot(aes(x = porcentaje , y = `Distrito Electoral`, fill = Sexo)) +
  geom_col()

distrito2016 +
  theme_clean() +
  labs(
    title = "Participación de mujeres por distrito electoral",
    subtitle = "Elección congresal 2011",
    caption = "Fuente: infogob",
    x = "Porcentaje de participación",
    y = "Distritos electorales",
    color = "sexo",
    shape = "sexo"
  )
```
Una vez más Callao (51.28%), Loreto (47.05%) y Amazonas (43.47%) son los distritos con mayor porcentaje de mujeres en listas congresales. Caso contrario Arequipa (35.59%), Lima + redidentes en el extranjero (34.27%) y Moquegua (32.14%). Estos últimos mantiene una tendencia por debajo del promedio general(39.06%). Esta gráfica nos muestra a Lima nuevamente con un porcentaje menor, teniendo en cuenta el número de escaños que le corresponde denota cierta desigualdad en torno al número de candidatas mujeres. No obstante, cabe preguntarse ¿qué números ocuparon estas candidatas en estos distritos de mayor y menor representación? Por ahora no abordaremo ese tema.


## Mujeres y organizaciones políticas: nivel de participación de mujeres desde las organizaciones políticas

Anteriormente, losgramos graficar el nivel porcentual de mujeres candidatas en 6 distritos electorales, ello nos mostró ciertas tendencias positivas en algunos distritos electorales y otras que se mantenian por debajo de promedio.
En esta ocasión, veremos el cambio temporal desde 1995 al 2011, pero a nivel de tipo de organización política. Para 1995 se mostrarán 3 tipos: Partido político, Alianza política y Lista independiente. Por otro lado, para 2011 solo 2 tipos: Partido político y Alianza electoral.

### Elecciones congresales de 1995

Este periodo electoral se puede catalogar como un periodo oscuro, ya que los niveles de participación eran muy bajos.Recordemos que la naturalza de una organización politica es en cierta medida el seno de representación institucional, ya que estos tiene como objetivo posicionar a sus representates en el poder ejecutivo y legislativo. Sin embargo, al desagregar las listas por sexo, el resultado es el siguiente:

```{r chris-org1, fig.cap="Participación de mujeres por Organización Política, 1995"}
tipodeorganización95 <- Candidatos_congresales %>%
  filter(Año_eleccion == "1995") %>%
  count(`Tipo Organización Política`, Sexo, ) %>%
  group_by(`Tipo Organización Política`) %>%
  mutate(porcentaje = n / sum(n) * 100) %>%
  mutate(porcentajes = round(porcentaje)) %>%
  ungroup() %>%
  ggplot(aes(x = porcentaje , y = `Tipo Organización Política`, fill = Sexo)) +
  geom_col()

tipodeorganización95 +
  theme_clean() +
  labs(
    title = "Participación de mujeres por Organización Política",
    subtitle = "Distribución segun el tipo de Organziación Política",
    caption = "Fuente: infogob",
    x = "Tipo de Organización Política",
    y = "Porcentaje de participación",
    color = "sexo",
    shape = "sexo"
  )
```
 
Para el periodo electoral en mención, las alianzas elecoctorales solo consignaban un 7.5% de mujeres en sus listas, los partidos políticos un 13.22% y las listas independientes un 14.91%. Estas cifran denotan un periodo electoral mayoritariament masculino, por ende, habría un sesgo en la elaboración de las politicas de dicho periodo.


### Elecciones congresales de 2016

Para el año 2016 la situación es totalmente diferente, pues de un porcentaje menor al 15% en 1995, para este periodo las alianzas electorales poseen un 39.48% de mujeres candidatas y los partidos políticos incorporan un 38.95% de mujeres en sus listas. 
Estas son cifras ciertamente alentadoreas si son comparadas con el periodo electoral de 1995. No obstante, recordemos que estos cambio de incorporación de mujeres estuvo amparado por un marco normativo, cabe preguntarno ¿Cual sería el nivel de mujeres candidatas si no se hubieran incorporado normativas de inclusión en las listas congresales? 


```{r chris-org2, fig.cap="Participación de mujeres por Organización Política, 2016"}
tipodeorganizacion16 <- Candidatos_congresales %>%
  filter(Año_eleccion == "2016") %>%
  count(`Tipo Organización Política`, Sexo, ) %>%
  group_by(`Tipo Organización Política`) %>%
  mutate(porcentaje = n / sum(n) * 100) %>%
  mutate(porcentajes = round(porcentaje)) %>%
  ungroup() %>%
  ggplot(aes(x = porcentaje , y = `Tipo Organización Política`, fill = Sexo)) +
  geom_col()

tipodeorganizacion16 +
  theme_clean() +
  labs(
    title = "Participación de mujeres por Organización Política",
    subtitle = "Distribución segun el tipo de Organziación Política",
    caption = "Fuente: infogob",
    x = "Tipo de Organización Política",
    y = "Porcentaje de participación",
    color = "sexo",
    shape = "sexo"
  )
```

## Conclusion

Recordemos el título de este trabajo "¿La política es ancha y ajena?". La historia no muestra que si, periodo tas periodo ha sido una lucha por ir ganando terreno en materia de representación no solo por parte de las mujeres, tambien por otras minorías que no se sienten representadas. Si bien, cada ciudadano y ciudadana ejerce su decisión mediante el voto, el abanico de opciónes ha sido predominantemente masculino. 
Este trabajo nos abre una serie de interrogantes dignos de análisis, pues ¿qué pasa en el caso de regidores y regidoras, candidatos y candidatas a una alcandía, candidatos y candidatas a un gobierno regional? ¿Cómo se componen las cúpulas dirigenciales de las organizaciones políticas? Y una serie de inerrogantes que serán motivo de análisis en otra ocación.



